臺灣高等法院臺中分院民事判決　　　　 92年度上易字第413號
上　訴　人　乙○○（洪崇雄之承當訴訟人）
　　　　　　　　　　　住彰化縣芬園鄉○○路○段186號
訴訟代理人　謝文田律師
被　上訴人　甲○○　　住彰化縣芬園鄉○○路○段180號
訴訟代理人　蔡宏隆律師
複　代理人　王庭鴻律師
複　代理人　丙○○　　住台中市○區○○路3段111巷1號12樓
　　　　　　　　　　　　之1
上列當事人間請求返還共有物事件，上訴人對於民國92年8月28
日臺灣彰化地方法院92年度訴字第472號第一審判決提起上訴，
本院於94年5月31日言詞辯論終結，判決如下：
    主  文
上訴駁回。
第二審訴訟費用由上訴人負擔。
    事實及理由
一、本件被上訴人於原審起訴主張：坐落彰化縣芬園鄉○○段第
    231號土地（下稱系爭土地）為被上訴人與乙○○所共有，
    應有部分各二分之一，共有人就系爭土地並無分管協議，詎
    料原審上訴人洪崇雄未經徵得全體共有人之同意，竟占用系
    爭共有土地興建加強磚造烤漆板頂建物（下稱系爭建物），
    妨害被上訴人對共有土地之使用受益，爰依民法第821條規
    定訴請洪崇雄拆屋並返還土地予全體共體人等語。經原審判
    決被上訴人勝訴，洪崇雄不服提起上訴後，於本院準備程序
    中，將上開建物所有權移轉交付與乙○○，並由乙○○承當
    訴訟在案，先予敘明。
二、本件被上訴人主張：坐落彰化縣芬園鄉○○段第231號土地
    為兩造所共有，應有部分各2分之1，共有人就系爭土地並無
    分管協議，詎料原上訴人洪崇雄未經徵得全體共有人之同意
    ，竟占用系爭共有土地興建如原審判決附圖所示編號乙部分
    面積五六平方公尺之加強磚造烤漆板頂建物及編號丁部分面
    積四平方公尺之加強磚造石棉瓦頂建物，實已妨害被上訴人
    對共有土地之使用受益，爰依民法第821條規定訴請上訴人
    拆屋並返還土地予全體共體人等語。
三、上訴人則以：上訴人於60年初購買系爭土地之應有部分，並
    於60年12月1日辦理移轉登記，購地後上訴人之父洪騰甲即
    依照持分興建系爭三樓房屋居住使用，並設籍課稅（嗣洪騰
    甲在死亡之前於74年間將系爭建物贈與原上訴人洪崇雄所有
    ），洪騰甲同時並與被上訴人前手洪瑞堂之父洪朝專，代表
    雙方共有人出面達成分管協議，當時在場之證人洪重輝亦到
    庭證述雙方協議之過程細節，包括建物要如何避開水溝，及
    面向馬路，使建物方正及建物要預留聯結之鋼筋，俾供後之
    共有人作共同壁等使用情形明確無訛，又系爭土地現狀前寬
    後窄，為使建物面向道路方正，故共有人即捨棄斜角，截取
    直線，其餘用地則平分，以為分管並用以建築，參照原審92
    年7月8日彰化縣地政事務所複丈成果圖甲部份有20平方公尺
    ，即為長形三角形斜角，兩造土地長、寬則均相同，即可證
    實。雖依上街複丈成果圖所示，上訴人分管（乙、丁）部分
    ，面積合計有60平方公尺，被上訴人分管之（丙）部分，面
    積為52平方公尺，惟因上訴人興建房屋當時，即應共有人洪
    瑞堂方面之要求，預留共同壁供其將來建築使用，砌築8吋
    壁（一般牆壁為4吋），該多出之4吋磚壁，占用面積為4平
    方公尺，故共有人雙方分管面積，事實上完全相同，且如共
    有人間未有分管之協議，當時之共有人即被上訴人之前手洪
    瑞堂居住於對面，豈有未曾表示任何異議，迄今長達30年。
    被上訴人係於72年12月5日購地，當時上訴人之建物已興建
    12年，被上訴人自購地迄今又已有20年，亦未曾就上訴人該
    建物占用共有土地之事實表示任何異議，證人洪重輝係被上
    訴人之公公，係其直系姻親，依照經驗法則，購地置產，在
    家庭係屬重大事項，渠等彼此是一家人，就系爭共有土地分
    管之約定，自不可能不提出，被上訴人當可以知悉前手共有
    人之間有分管之協議，被上訴人自應受前手分管協議之拘束
    等語置辯。
四、原審判命上訴人應將坐落系爭土地上如原審判決附圖所示編
    號乙部分面積56平方公尺之加強磚造烤漆板頂建物及編號丁
    部分面積4平方公尺之加強磚造石棉瓦頂建物拆除後，並將
    土地交還被上訴人及其他全體共有人。上訴人提起上訴，並
    上訴聲明：求為判決：（一）原判決廢棄；（二）右廢棄部
    分，駁回被上訴人在第一審之訴及假執行之聲請；（三）第
    一、二審訴訟費用由被上訴人負擔。被上訴人答辯聲明：求
    為判決：（一）上訴駁回；（二）第二審訴訟費用由上訴人
    負擔。
五、兩造不爭執事項：
（一）系爭土地為兩造所共有，應有部分各二分之一。
（二）上訴人乙○○係於60年12月1日購買系爭土地應有部分並
      辦理移轉登記；購地後由上訴人之父洪騰甲興建前開建物
      ，並設籍課稅；嗣洪騰甲在死亡之前，於74年間將系爭建
      物贈與原上訴人洪崇雄所有，洪崇雄復於93年6月15日與
      上訴人乙○○成立買賣契約，將上開建物所有權移轉及交
      付上訴人乙○○，並由乙○○承當訴訟。被上訴人則於72
      年12月17日向前手洪瑞堂買受系爭土地應有部分二分之一
      並辦理移轉登記。
（三）上訴人所有前開建物即如原審判決附圖所示編號乙部分面
      積56平方公尺之加強磚造烤漆板頂建物及編號丁部分面積
      4平方公尺之加強磚造石棉瓦頂建物，占用系爭土地。
六、兩造爭執事項：
（一）系爭土地之原共有人洪瑞堂及上訴人乙○○間，於上訴人
      所有系爭建物興建當時，是否曾由上訴人之父洪騰甲與被
      上訴人前手洪瑞堂之父洪朝專，代表雙方出面達成分管協
      議，洪騰甲即依協議分管之範圍興建系爭建物？
（二）如有上開分管協議存在，則被上訴人是否受上開分管協議
      內容之拘束？
七、本院判斷：
（一）系爭共有土地，上訴人與被上訴人前手洪瑞堂之間有分管
      之約定。
      上訴人辯稱：系爭土地之原共有人洪瑞堂及乙○○間，於
      上訴人所有房屋興建當時，曾由上訴人之父洪騰甲與被上
      訴人前手洪瑞堂之父洪朝專，代表雙方出面達成分管協議
      ，洪騰甲即依協議分管之範圍興建系爭建物等語，業據被
      上訴人之公公洪重輝於原審到庭證稱：「伊與洪騰甲、洪
      朝專均係好友，乙○○係向綽號銀仔購買系爭土地，購入
      後洪騰甲與洪朝專協商如果房子要蓋同寬，洪騰甲之房屋
      會蓋到水溝上，所以洪朝專同意讓洪騰甲多蓋八寸，洪騰
      甲則同意將來洪朝專興建房屋時，讓其使用共同壁，上訴
      人蓋房子時，之所以會留下如原審判決附圖所示編號甲部
      分空地即是因為想要蓋得方整，因伊就住在隔壁開設雜貨
      店，與洪騰甲、洪朝專又係好友，故常到洪騰甲那邊出入
      聊天，伊親耳聽見渠二人商談如何蓋房屋之事，協商當時
      伊有在場」等語（見原審卷第44、45頁）。被上訴人雖主
      張證人洪重輝與其子即被上訴人之配偶間，因洪重輝分配
      財產偏頗，雙方感情不睦由來已久，其證述真實性可議云
      云。惟查，系爭建物右側即原審判決附圖所示甲部分之空
      地上有排水溝；另系爭建物左側牆壁上有預留聯結之鋼筋
      等情，亦據本院勘驗現場，制有勘驗筆錄在卷可參。再參
      以上訴人所有之系爭建物依原審判決附圖所示其面積共計
      為六十平方公尺，並未逾系爭土地面積一三二平方公尺之
      二分之一等情，核與證人洪重輝之證述相符；且證人洪重
      輝另亦到庭證稱被上訴人對於系爭土地有約定分管契約之
      事並不知情等語；足認其證述並無偏頗兩造；其證詞應堪
      採信。是上訴人抗辯其曾與被上訴人之前手洪瑞堂曾就系
      爭土地訂有分管契約，堪予採信。
（二）被上訴人不受上開分管協議內容之拘束。
      按共有人於與其他共有人訂立共有物分割或分管之特約後
      ，縱將其應有部分讓與第三人，其分割或分管契約，對於
      受讓人仍繼續存在；最高法院48年度台上字第1065號固著
      有判例；然司法院大法官會議釋字三四九號之解釋認為上
      開判例就維持法律秩序之安定性而言，固有其必要，惟應
      有部分之受讓人若不知悉有分管契約，亦無可得而知之情
      形，如使受讓人仍受讓與人所訂分管契約之拘束，有使善
      意第三人受不測損害之虞，與憲法保障人民財產權之意旨
      有違，該判例在此範圍內，嗣後應不再援用。是依據釋字
      第三四九號解釋之意旨，共有物分管契約對共有物應有部
      分之受讓人有無效力，應以受讓人是否知悉有分管契約，
      或有無可得而知之情形為斷。本件被上訴人並非原分管契
      約之當事人，則須其就該分管契約已處於知悉或可得而知
      之狀態，該分管契約之效力始及於被上訴人。查上訴人於
      於60年間，在系爭土地上興建系爭房屋當時，被上訴人雖
      已居住於系爭房屋隔鄰即彰化縣芬園鄉○○路○段一八○
      號，惟當時被上訴人尚非系爭土地之共有人，非當然即知
      其前手與上訴人有分管契約之存在；又縱然被上訴人於72
      年間購買土地應有部分，迄至提起本件訴訟之前均未要求
      上訴人拆屋；亦僅為單純之沉默，尚難指為其已明知其前
      手與上訴人有分管契約之存在。又被上訴人雖為證人洪重
      輝之媳婦，但證人所知悉之事並不能因渠與被上訴人間有
      姻親關係存在，即可推論亦必為被上訴人所明知或可得而
      知，且證人洪重輝亦於原審到庭證稱被上訴人對於系爭土
      地有約定分管契約之事並不知情等語屬實。是上訴人以被
      上訴人對於其房屋占用土地多年未予異議及證人洪重輝係
      被上訴人之姻親為由，即謂被上訴人已知悉或可得而知原
      共有人於60年間曾訂有分管契約一事，尚無足採。是依前
      揭說明，被上訴人並無受系爭土地分管契約內容拘束之義
      務；則分管契約之效力既不及於被上訴人，上訴人即屬未
      經共有人之同意而占用系爭土地。此外，上訴人復無其他
      任何占用系爭土地之正當權源，此對被上訴人而言，係屬
      無權占用，堪予認定。
七、末按所有人對於無權占有其所有物者，得請求返還之；對於
    妨害其所有權者，得請求除去之。民法第七百六十七條定有
    明文。各共有人對於第三人，得就共有物之全部為本於所有
    權之請求。但回復共有物之請求，僅得為共有人全體之利益
    為之。民法第八百二十一條亦有明文。本件被上訴人既無受
    系爭土地分管契約內容拘束之義務；則上訴人未經被上訴人
    之同意而占用系爭土地，係屬無權占用。從而，被上訴人本
    於民法第七百六十七條及第八百二十一條之規定，請求上訴
    人將如原審判決附圖所示編號乙部分面積五六平方公尺之加
    強磚造烤漆板頂建物及編號丁部分面積四平方公尺之加強磚
    造石棉瓦頂建物拆除，並將土地返還被上訴人及其他共有人
    ，為有理由，應予准許。是則原判決為上訴人敗訴之判決，
    並為假執行或免為假執行之宣告，經核於法並無不合。上訴
    論旨求予廢棄改判，為無理由，應予駁回其上訴。
八、本件判決之結果已臻明確，兩造其餘攻擊防禦方法及舉證，
    經審酌均於判決結果無影響，爰不一一論述，附此敘明。
九、據上論結，本件上訴為無理由，依民事訴訟法第四百四十九
    條第一項、第七十八條，判決如主文。
中　　華　　民　　國　　94　　年　　6　　月　　14　　日
                  民事第二庭審判長法  官  童有德
                                  法  官  蔡秉宸
                                  法  官  翁芳靜
以上正本係照原本作成。
不得上訴。
                                  書記官  陳麗玉
中　　華　　民　　國　　94　　年　　6 　　月　　16　　日
                                                      Ｈ
